最　高　行　政　法　院　判　決　　　　　　　　　　九十一年度判字第九九九號
　　上　訴　人　乙○○
　　訴訟代理人　丙○○
　　被 上訴 人　雲林縣西螺鎮農會
　　代　表　人　甲○○
右當事人間因農保事件，上訴人不服中華民國九十年四月十九日高雄高等行政法院八
十九年度訴字第三三四號判決，提起上訴。本院判決如左：
　　主  文
上訴駁回。
上訴審訴訟費用由上訴人負擔。
　　理  由
上訴人起訴主張：農民健康保險開辦時，即具有農民身分，是否參加保險乃其權利行
使問題。農民健康保險條例第六條之規定農保為強制保險，應一律參加本保險為被保
險人。且原從事農業工作農民農保認定標準及資格審查辦法之規定，並無農地等面積
多寡之限制。嗣經勞工保險局之函釋及行政機關修正後，卻增加參加農保農民耕作面
積之規定，限制農民參加農保資格，係屬增加法律所無之規定，已違背中央法規標準
法關於人民之權利義務應以法律規定之明文。被上訴人之農業工作農民資格審查小組
會議記錄決議認上訴人提供加保之西螺鎮○○段一九一－三地號耕地以外之固定農業
設施面積僅○．○二九七公頃，不足○．○五公頃以上，乃被上訴人勘查丈量時，對
畜牧養羊所需之活動場所之「固定水泥地面積等設施」，略未丈量所致。但水泥地面
積亦應屬固定其略未計算，顯係行政裁量權之濫用。上訴人所提供西螺鎮○○段九○
○之一的農地○．一五五一公頃，雖由上訴人之配偶加保後尚逾○．○五五一公頃，
合計同地段一九一－三耕地以外之面積○．○七四三公頃，兩者合逾○．一公頃以上
，應許上訴人加入農保。且依同辦法第三條第三款第四目之規定，該目並無土地及設
施面積之限制，僅係其身分為「配偶」即已足，更何況上訴人主張之前揭西螺鎮○○
段九○○之一及同段一九一之三兩地之面積合已逾○．二公頃以上。此應合於兩夫妻
從事農業生產之資格條件。被上訴人遽為否准之處分，洵乏法理之依據。農民健康保
險條例，係強制性之社會保險，其法律關係為公法性質，然農地不足之「貧農」即不
得享受該項立法目的之福利；而農地面積均須符合每人平均○．一公頃之「富農」始
得享受該項福利及照顧？亟需照顧之老年農民反而不得均霑，顯非符合老年農民福利
津貼暫行條例及農民健康保險條例之立法目的及法律程序正義。上訴人夫妻終身從事
農業工作，僅因財力困窘而農地面積不足，今上訴人已年逾花甲，復財力薄弱，亟需
此項立法目的之照顧，竟被非法排除於此項社會福利政策之外，此寧係社會福利政策
之合法的程序正義、公理及憲政公平原則？復不符中華民國憲法增修條文第九條第四
項前段之國家應推行全民健康保險之憲政目的。請求除審查前揭行政處分行政裁量濫
用，就面積認定之非法限制之合法性外，併審查其適當與否，即所謂合目的性，斟酌
該行政處分是否符合政策方針、社會福利政策資源分配之優先順序之法律正義以及其
合理性與全面性信賴保護原則之考量。請判決撤銷原處分及訴願決定，以符法制。
被上訴人則以：依據內政部八十五年五月三十日台內社字第八五七七四○四號函修正
發布之從事農業工作農民農保認定標準及資格審查辦法規定，於八十五年六月一日該
辦法生效後，新申請加保之非農會會員自耕農，計算農地平均面積應依修正後之規定
辦理，即需以本人、配偶、同戶直系血親、翁姑或媳婦所有農地平均每人面積○．一
公頃以上之規定，自應以包括以「配偶」身份加保者計算之，又利用農地以外固定農
事設施者亦同，上訴人所提供西螺鎮○○段九○○之一地號土地面積○．一五五一公
頃已由其配偶廖蕭碧珠申請加保有案，申請複審加保，並不符合審查辦法規定同戶直
系血親、翁姑或媳婦所有農地平均每人面積○．一公頃以上之規定。又從其所提供加
保吳厝段一九一之三地號土地面積○．○七四二公頃土地為建地，該部分不屬從事農
業工作農民農保認定標準及資格審查辦法規定之農地，自不能併計面積，原處分並無
違誤等語資為抗辯。
原判決以：一、上訴人係於八十八年三月二十五日向被上訴人提出參加農保之申請，
則其是否具備參加農保之資格，自應以當時有效之有關法律規定及上訴人當時之狀況
判斷之，與其於農保開辦時或申請前，是否符合資格無涉，而有關從事農業工作農民
農保認定標準及資格審查辦法，業經內政部八十五年五月三十日台內社字第八五七七
四○四號函修正發布，於八十五年六月一日生效，是審查上訴人是否符合參加農保之
資格，即應依修正後之上開辦法為之，要屬當然。上訴人所提供加保之丙○○所有西
螺鎮○○段一九一之三地號土地為建地，該部分不屬從事農業工作農民農保認定標準
及資格審查辦法規定之農地，自不能併計其面積。又上訴人既係依據自耕農配偶所有
農地平均每人面積○．一公頃以上，從事農業生產者之規定，申請參加農民健康保險
，所提供加保之上訴人配偶廖蕭碧珠所有吳厝段九○○之一地號農地面積僅為○．一
五五一公頃，且已由其配偶申請加保在案，亦為上訴人所不爭；則扣除該已加保面積
後，上訴人提供其自己加保面積即未逾平均每人○．一公頃之規定，仍不符合加保之
條件。被上訴人因之認上訴人以上開事由申請複審加保，亦與從事農業工作農民農保
認定標準及資格審查辦法第二條第四款第一目，平均每人面積○．一公頃以上者之規
定不合。二、上訴人復於八十八年四月二十三日，以符合利用耕地以外固定農事設施
平均每人面積○．○五公頃以上之自耕農資格，申請參加農保；經被上訴人會同當地
里長及農事小組長，現場實地勘查丈量結果，該設施面積僅為○．○二九七公頃，認
與前開規定不符，有上訴人之雲林縣西螺鎮非農會會員農民參加農民健康保險申報表
、實地勘查報告書、照片及被上訴人八十八年第五次從事農業工作農民資格審查小組
會議記錄等附於原處分卷可稽；依從事農民農保認定標準及資格審查辦法第三條第四
款第一目規定，被上訴人否准其申請，即屬有據。遂認上訴人所訴皆無足取，駁回其
訴，核無違誤。查農民健康保險條例就如何得參加農民健康保險之農民，其認定標準
及資格之審查，未加規定，依該條例第五條第三項規定，概授權「中央農業主管機關
會同中央主管機關定之。」則內政部所修正發布前揭從事農業工作農民保險認定標準
及資格審查辦法，關於得參加農保之農民，其資格之認定及所耕作農地最低面積之規
定，既係依母法之授權，且為母法本身不加規定之事項，即不生增加法律所無之規定
，而被上訴人既係此規定為處分，自亦不生裁量濫用問題。上訴意旨仍執前詞，執以
指摘原判決違誤，求為廢棄，難謂有理，應予駁回。
據上論結，本件上訴為無理由，爰依行政訴訟法第二百五十五條第一項、第九十八條
第三項前段，判決如主文。
中　　華　　民　　國　　九十一　　　年　　　六　　　　月　　　二十　　　日
                    最 高 行 政 法 院  第 四 庭
                                審 判 長 法  官　　　廖　政　雄
                                         法  官　　　趙　永　康
                                         法  官　　　林　清　祥
                                         法  官　　　鍾　耀　光
                                         法  官      姜  仁  脩
右  正  本  證  明  與  原  本  無  異
　　　　　　　　　　　　　　　　　　　　 法院書記官　彭　秀　玲
中　　華　　民　　國　　九十一　　　年　　　六　　　　月　　二十一　　　日
